臺北高等行政法院判決　　　　　　　　　　　　　九十二年度訴字第四一一八號
　　　　　　　　　　　　　　　.
　　原　　　告　錢澤企業股份有限公司
　　代　表　人　甲○
　　訴訟代理人　林恆鋒律師
　　被　　　告　臺北市稅捐稽徵處
　　代　表　人　乙○○處長）.
　　訴訟代理人　丙○○
　　　　　　　　丁○○
右當事人間因娛樂稅事件，原告不服臺北市政府中華民國九十二年七月三日府訴字第
○九二一五四八八一○○號訴願決定，提起行政訴訟。本院判決如左：
　　主  文
訴願決定撤銷。
原告其餘之訴駁回。
訴訟費用由被告負擔。
　　事  實
一、事實概要：
    原告為經營視聽歌唱業者，原按查定方式課徵娛樂稅，台北市稅捐稽徵處大安分
    處為覈實徵收，乃以九十二年四月二日北市稽大安丙字第０九二六０四九五七０
    ０號函知原告略以：「主旨：有關貴公司不服查定課徵之娛樂稅，每月均申請復
    查乙節，茲為覈實徵收，依娛樂稅法第九條規定，自九十二年四月份起娛樂稅改
    按自動報繳，本分處不再查定課徵及填發繳款書，請　查照。說明：一、依本處
    九十二年三月三十一日北市稽機甲字第０九二六０九一五三００號函，開立統一
    發票之娛樂業以自動報繳方式申報並繳納娛樂稅，娛樂業應納之營業稅採使用統
    一發票自動報繳方式者，其開立二聯式統一發票時，依財政部七十七年十二月二
    十七日台財稅第七七０六七三０五號函規定，應將銷售額內之娛樂稅及教育捐扣
    除（現已停徵教育捐），另於發票『備註』欄註明其代徵娛樂稅金額。：：：三
    、貴公司娛樂稅稅籍編號改為0000000000，檢送免用娛樂票券代徵娛
    樂稅款申報書及自動報繳繳款書數份，請依規定申報繳納。：：：」原告不服，
    提起訴願，經訴願決定不受理，原告仍不服，遂提起本件行政訴訟。
二、兩造聲明：
　　(一)原告聲明求為判決：1.訴願決定及原處分均撤銷。
                        2.訴訟費用由被告負擔。
    (二)被告聲明求為判決：1.駁回原告之訴。
                        2.訴訟費用由原告負擔。
三、兩造之爭點：1.被告九十二年四月二日北市稽大安丙字第○九二六○四九五七○
                  ○號函是否係行政處分？
                2.被告核定原告改按自動報繳方式繳納娛樂稅之處分，是否適法？
　　(一)原告主張之理由：
      1.程序部分
        按「人民對於中央或地方機關之行政處分，認為違法或不當，致損害其權利
        或利益者，得依本法提起訴願。」、「本法所稱行政處分，係指中央或地方
        機關就公法上具體事件所為之決定或其他公權力措施而對外直接發生法律效
        果之單方行政行為。」為訴願法第一條前段及第三條所明定。本件原告經營
        ＫＴＶ業務，並經主管稽徵機關核定以查定方式課徵娛樂稅多年，事實上被
        告機關向來依其所訂頒「台北市稅捐稽徵處娛樂稅查定作業注意事項」（以
        下稱「查定作業注意事項」）之規定，對ＫＴＶ行業一律以查定方式課徵娛
        樂稅，使所有之業者依照相同之課徵方式及稅額計算方法繳納相同基礎之娛
        樂稅，符合租稅公平，且原告依查定課徵繳納娛樂稅係處於合法之法律地位
        ，被告以原告對其查定營業成數未依實地查核而有偏高提起行政救濟，即遽
        予核定改按自動報繳，變更原告原來之法律地位，增加原告計算申報稅額之
        事務，復使原告納稅額多寡，與所有之其他ＫＴＶ業者未處於一致之基礎上
        ，影響被告商業經營之競爭地位，難謂無使原告之權利或利益受有損害，被
        告九十二年四月二日北市稽大安丙字第Ｚ○○○○○○○○○Ｏ號函所為公
        法上具體事件之決定，有違法及不當之處，並使原告之權利或利益受損，自
        為得提起訴願之行政處分。訴願決定以被告上開函僅係事實之敘述與觀念之
        通知，尚不因該項敘述或說明而對原告權益發生具體之法律上效果，並非行
        政處分云云，顯為錯誤之見解。原決定機關未從實體審究原告之訴願，從程
        序駁回自有違法，應予撤銷。
        關於被告核定自動報繳函是否為行政處分，端視該函對原告已否構成規制作
        用，茲論述如次：
        (1)被告之決定改變原告納稅額之多寡，且原告依法必須遵守，則被告之決定
          已發生規制之作用。
          查定課徵係依查定作業事項規定之標準計徵稅額，按月由稽徵機關核發繳
          款書送達納稅義務人繳納。計徵稅額標準係依查定之平均收費額、營業時
          數及營業成數等項目核算，納稅義務人原則上每月繳納固定之稅額。自動
          報繳係由納稅義務人按月依實際娛樂收費額申報繳納，與查定課徵之稅額
          自不可能相同，因查定課徵稅額實務上皆低於自動報繳應納稅額，但查定
          課稅有行政簡便、不虞短漏之優點，故查定課徵向來為徵納雙方樂於接受
          之方式，查定作業事項亦規定ＫＴＶ一律依查定課徵娛樂稅。
          被告於原告開始營業時核定查定課徵稅額，乃行政機關就公法上具體事件
          所為之決定，係屬課稅之行政處分，本件被告單方決定原告應自九十二年
          四月份起改按自動報繳繳納娛樂稅，是否為行政處分，關鍵在於對原告有
          無直接發生法律效果。原告之稅賦因此改變已如前述，且依娛樂稅法第十
          四條第一項規定：「娛樂稅代徵人不為代徵或短徵、短報、匿報娛樂稅者
          ，除追繳外，按應納稅額處五倍至十倍罰鍰，並得停止其營業。」則原告
          對被告改按自動報繳之核定，自已發生「規制作用」，使原告法律上之權
          利義務變動，豈可謂之僅係事實之敘述與觀念之通知？
          行政實務上常見於公文書有意無意間迴避法效性之問題，學界對之常有批
          評，司法院釋字第四二三號解釋並因此特別指明：「不因其用語、形式以
          及是否有後續行為或記載不得聲明不服之文字而有異。若行政機關以通知
          書名義製作，直接影響人民權利義務關係，且實際上已對外發生效力者，
          諸如繳納方式、逾期倍數增加等，而視其為非行政處分，自與憲法保障人
          民訴願及訴訟權利之意旨不符。遇有行政機關依據法律製發此類通知書，
          猶不認其為行政處分性質，於法理尤屬有悖。」本件被告以變更查定課徵
          為自動報繳對原告未發生法律效果，殊屬無稽之論。況被告嗣後陸續對原
          告關係企業錢櫃企業股份有限公司之各分公司作成改按自動報繳之核定函
          ，皆明載「對於核定事項如有不服，請於收到本函翌日起三十日內，檢具
          有關證明文件，依訴願法第十四條及第五十八條規定，於上開期日內繕具
          訴願書向台北市稅捐稽徵處遞送（以實際收受訴願書之日期為準，而非投
          郵日），並將訴願書副本抄送台北市政府訴願審議委員會。」被告作成核
          定之真意為行政處分極其明確，本件被告答辯非屬行政處分，顯係矛盾卸
          責之詞。
        (2)相同案件業經　大院九十二年度訴字第一二四號判決撤銷訴願決定有案。
          原告之關係企業錢櫃企業股份有限公司台北中華分公司，因遭被告核定改
          按自動報繳娛樂稅，向台北市政府訴願審議委員會提起訴願結果，以非屬
          行政處分作成不受理之訴願決定後，訴經　大院九十二年度訴字第一二四
          號判決，以關於娛樂稅之課徵方式，查定課徵依台北市稅捐稽徵處娛樂稅
          查定作業注意事項規定之標準計徵稅額，按月由稽徵機關核發繳款書送達
          納稅義務人繳納，計徵稅額標準係依查定之平均收費額、營業時數及營業
          成數等項目核算，納稅義務人原則上每月繳納固定之稅額，對納稅義務人
          有簡便、不虞短漏之優點；而自動報繳制則係由納稅義務人按月依實際娛
          樂收費額申報，由於對於收入多寡、如何區分收入中何者屬於應課徵娛樂
          稅範圍，代徵人自動報繳如有短漏報，依娛樂稅法第十四條規定將受處罰
          ，因此，關於查定課徵與自動報繳對於納稅義務人自屬不同之規制等語，
          將訴願決定撤銷，足證本件被告核定原告改採自動報繳娛樂稅，確對原告
          產生法律上拘束力之規制作用，自為行政處分，殆無疑義。
      2.實體部分
        按「娛樂稅代徵人每月代徵之稅款，應於次月十日前填用自動報繳書繳納。
        但經營方式特殊或營業規模狹小經主管稽徵機關查定課徵者，由稽徵機關填
        發繳款書，限於送達後十日內繳納。」為娛樂稅法第九條第一項所明定。次
        按「娛樂業經營方式特殊或營業規模狹小者，得由主管稽徵機關核定為查定
        課徵。」復為台北市娛樂稅徵收自治條例第八條定有明文。又「一、查定課
        徵對象：其他各業一律依查定課徵娛樂稅，但使用統一發票有節目之餐飲業
        、舞場、視聽歌唱業(ＫＴＶ、卡拉ＯＫ、ＭＴＶ)，得經核准依自動報繳營
        業額課徵。」「二、查定課徵方式：使用統一發票之娛樂業，申請代徵娛樂
        稅時，娛樂稅承辦人員應參酌其營業稅自動申報銷售額及調查營業狀況，依
        查定公式核定課徵娛樂稅，並將查定情形知會營業稅承辦人員。娛樂稅代徵
        人未申請代徵娛樂稅經通知後仍未依規定辦理者，娛樂稅承辦人員應即依營
        業稅稅籍資料逕行設籍查定課稅，並應依娛樂稅法第十二條及第十四條規定
        辦理。」「三、查定計算公式：ＫＴＶ每月營業額：每人平均收費額×房間
        數×每房間平均人數×每天營業時數÷每節平均時數×營業成數×每月天數
        」為查定作業注意事項第一點、第二點及第三點所規定。
        原告因對被告查定之娛樂稅額不服，依法申請復查，被告九十二年四月二日
        北市稽大安丙字第Ｚ○○○○○○○○○Ｏ號函旋即核定原告自九十二年四
        月份起改按自動報繳娛樂稅，違反前開法規之規定，爰訴請撤銷違法不當之
        處分，茲分別論述理由如次：
        (1)ＫＴＶ自動報繳娛樂稅應依代徵人之申請核定
          按娛樂稅法第九條第一項固規定娛樂稅應由代徵人每月填用自動報繳書繳
          納，但ＫＴＶ之消費金額係綜合各種性質，例如餐飲、場租、代售及歡唱
          等，並無針對娛樂設施或娛樂活動單獨收取票價或收費額，其經營方式特
          殊，首揭查定作業注意事項第一點爰規定「一律依查定課徵娛樂稅」，
          非但稽徵便利，且有遏止未誠實開立發票業者短漏娛樂稅之作用。例外始
          於使用統一發票業者申請後，得核准其自動報繳營業額課徵。故ＫＴＶ娛
          樂稅非經申請核准採自動報繳者，應一律依查定方式課徵，此觀之查定作
          業注意事項第二點「使用統一發票之娛樂業，申請代徵娛樂稅時」「娛樂
          稅代徵人未申請代徵娛樂稅經通知後仍未依規定辦理者，娛樂稅承辦人員
          應即依營業稅稅籍資料逕行設籍查定課稅」等規定亦甚明確。
          原告並無申請改依自動報繳娛樂稅，依上開規定，被告自應按查定方式課
          徵娛樂稅，依行政程序法第一百十四條第一項第一款規定，須經申請始得
          作成之行政處分，如未經申請人之申請，作成之行政處分除構成同法第一
          百十一條規定而無效者外，為瑕疵之行政處分，應予撤銷。原告並無申請
          改依自動報繳娛樂稅，原處分姑不論是否構成同法第一百十一條無效行政
          處分之要件，亦已構成瑕疵之行政處分，自應予以撤銷。
        (2)原告對查定課徵娛樂稅申請復查，不應作為核定改按自動報繳之理由
          參照行政法院六十二年判字第二九八號判例意旨，行政救濟不得為更不利
          之決定。本件原處分雖非更為不利之行政救濟決定，惟為落實行政救濟之
          功能，避免稽徵機關以各種不利之處分，對提起行政救濟之納稅義務人施
          以類似處罰之手段，應禁止被告以原告申請復查即核定改按自動報繳娛樂
          稅，否則造成目的與手段不當連結之違誤。況被告申請復查並非不服以查
          定課徵方式繳納娛樂稅，而係不服原處分機關核定營業成數等計算基礎過
          高，原處分機關應不得藉此迴避查定稅額不當之問題。
          被告核定函略以：「有關貴公司不服查定課徵之娛樂稅，每月均申請復查
          一節，茲為覈實徵收，依娛樂稅法第九條規定，自九十二年四月份起改按
          自動報繳繳納娛樂稅，本分處不再查定課徵及填發繳款書。」等語，可知
          被告係因原告不服查定課徵之娛樂稅申請復查，故改按自動報繳課稅方式
          。惟被告作成本件處分時，對其他同業皆依查定作業事項規定按查定課徵
          ，其選擇性對原告改採稅額較高、手續較為繁雜並有違章處罰規定之自動
          報繳，違反平等原則。被告雖名為「為覈實徵收」，惟倘自動報繳始能「
          覈實徵收」，何以查定作業事項規定一律依查定課徵娛樂稅？又被告何以
          對其他業者不「覈實徵收」？事實上被告係對原告申請復查一事施以不利
          之手段。而關於復查稅額部分，原告並非不服依「查定課徵」，而係不服
          被告不「覈實查定」，即被告未實地調查營業狀況而核定過高之營業成數
          ，而原告「每月」申請復查則係因被告「每月」查定稅額發單徵收之故，
          被告不覈實查定之違法處分，屢經台北市政府訴願審議委員會訴願決定撤
          銷有案，足徵被告確有未依法行政之處，被告如何可以原告申請復查為由
          而變更課稅之核定？
　  (二)被告主張之理由：
      1.訴願法第一條第一項規定：「人民對於中央或地方機關之行政處分，認為違
        法或不當，致損害其權利或利益者，得依本法提起訴願。：：：」同法第三
        條第一項規定：「本法所稱行政處分，係指中央或地方機關就公法上具體事
        件所為之決定或其他公權力措施而對外直接發生法律效果之單方行政行為。
        」同法第七十七條第八款規定：「訴願事件有左列各款情形之一者，應為不
        受理之決定：：：八、對於非行政處分或其他依法不屬訴願救濟範圍內之事
        項提起訴願者。」行政法院四十八年度判字第七十號判例：「提起訴願，係
        對官署之處分不服而請求救濟之程序，必以有行政處分之存在，為其前提。
        被告官署之通知，並非對原告之請求有所准駁，在法律上無何種效果因之發
        生，積極或消極之行政處分，均不存在，原告自不得對該項通知，提起訴願
        。」行政法院六十二年度裁字第四十一號判例：「官署所為單純的事實敘述
        或理由說明，並非對人民之請求有所准駁，既不因該項敘述或說明而生法律
        上之效果，非訴願法上之行政處分，人民對之提起訴願，自非法之所許。」
      2.經查上開答辯機關所屬大安分處九十二年四月二日北市稽大安丙字第０九二
        六０四九五七００號函，係該分處依據娛樂稅法第九條第一項前段規定：「
        娛樂稅代徵人每月代徵之稅款，應於次月十日前填用自動報繳書繳納。」通
        知原告其娛樂稅之課徵方式，應依自動報繳之方式辦理，僅係事實之敘述與
        觀念通知，尚不因該項敘述或說明而對原告權益發生具體之法律上效果，並
        非行政處分。原告對該函有所爭執，提起行政救濟，揆諸首揭規定及判例意
        旨，自非法之所許，敬請駁回原告之訴。另答辯機關所屬大安分處認定前揭
        函文係行政處分，並於該函說明四教示原告依法提起訴願乙節，係屬誤植，
        併予指明。綜上所述，原告之訴應認為不合法，爰依行政訴訟法第一百零八
        條規定提出答辯。
　　理  由
一、原告經合法通知，未於言詞辯論期日到場，核無行政訴訟法第二百十八條準用民
    事訴訟法第三百八十六條各款所列情形，爰依被告之聲請，由其一造辯論而為判
    決。
二、按行政程序法第九十二條第一項規定：「本法所稱行政處分，係指行政機關就公
    法上具體事件所為之決定或其他公權力措施而對外直接發生法律效果之單方行政
    行為。」；又「行政機關行使公權力，就特定具體之公法事件所為對外發生法律
    上效果之單方行政行為，皆屬行政處分，不因其用語、形式以及是否有後續行為
    或記載不得聲明不服之文字而有異。‥‥」亦經司法院大法官會議釋字第四二三
    號解釋在案。
三、按「娛樂稅代徵人每月代徵之稅款，應於次月十日前填用自動報繳書繳納。但經
    營方式特殊或營業規模狹小經主管稽徵機關查定課徵者，由稽徵機關填發繳款書
    ，限於送達後十日內繳納。」為娛樂稅法第九條第一項所明定。次按「娛樂業經
    營方式特殊或營業規模狹小者，得由主管稽徵機關核定為查定課徵。」復為台北
    市娛樂稅徵收自治條例第八條定有明文。又「一、查定課徵對象：．．２其他各
    業一律依查定課徵娛樂稅，但使用統一發票有節目之餐飲業、舞場、視聽歌唱業
    (ＫＴＶ、卡拉ＯＫ、ＭＴＶ )，得經核准依自動報繳營業額課徵。」為臺北市
    稅捐稽徵處娛樂稅查定作業注意事項第一點２所規定。
四、本件被告原係按查定方式課徵娛樂稅，因原告對被告所屬大安分處每期（月）查
    定稅額均不服，並申請復查在案，該分處為覈實徵收，乃以系爭函通知原告自九
    十二年四月份起改按自動報繳方式繳納娛樂稅，該分處不再查定課徵及填發繳款
    書，原告不服，乃向臺北市政府提起訴願，經訴願決定不受理，循序起訴意旨略
    以：關於被告核定自動報繳函，改變原告納稅額之多寡，且原告依法必須遵守，
    則被告之決定已發生規制之作用，應屬行政處分；又ＫＴＶ自動報繳娛樂稅應依
    代徵人之申請核定，換言之，ＫＴＶ娛樂稅非經申請核准採自動報繳者，應一律
    依查定方式課徵；況原告對查定課徵娛樂稅申請復查，不應以之作為核定改按自
    動報繳之理由，爰請求撤銷訴願決定及原處分等語。
五、經查被告所屬大安分處九十二年四月二日北市稽大安丙字第０九二六０四九五七
    ００號函，係通知原告自九十二年四月份起娛樂稅改按自動報繳，該分處不再查
    定課徵及填發繳款書等情；系爭函雖不發生就原告應繳稅額為若干之具體法律上
    效果；但查，關於娛樂稅之課徵方式，查定課徵依台北市稅捐稽徵處娛樂稅查定
    作業事項規定之標準計徵稅額，按月由稽徵機關核發繳款書送達納稅義務人繳納
    ，計徵稅額標準係依查定之平均收費額、營業時數及營業成數等項目核算，納稅
    義務人，原則上每月繳納固定之稅額，對納稅義務人有簡便、不虞短漏之優點；
    而自動報繳制則係由納稅義務人按月依實際娛樂收費額申報，由於對收入多寡、
    如何區分收入中何者屬於應課徵娛樂稅範圍，如何自動報繳，財政部迄九十二年
    三月二十日始以台財稅第○九二○四五一四六五號函釋明確規定，在此之前，代
    徵人自動報繳如有短漏報，依娛樂稅法第十四條規定將受處罰，因此，關於查定
    課徵與自動報繳對於納稅義務人自屬不同之規制，被告系爭函已對於原告之權利
    義務發生變動，並非單純之「事實之敘述與觀念之通知」可比，而係由被告就公
    法上具體事件所為之決定，而對原告直接發生法律效果，其係為單方行政行為，
    自應屬行政處分；訴願決定以被告上開函僅係事實之敘述與觀念之通知，尚不因
    該項敘述或說明而對原告權益發生具體之法律上效果，並非行政處分云云，自程
    序上為不受理決定，不無可議之處，應將訴願決定撤銷，由受理訴願機關另為適
    法之處理，以昭折服。
六、又本案既尚待受理訴願機關即臺北市政府加以審查，程序未行，結論未定，則原
    告請求判決撤銷原處分，本院無法逕為准許，原告此部分之請求，為無理由，應
    予駁回。
據上論結，本件原告之訴一部為有理由，一部為無理由，爰依行政訴訟法第二百十八
條、民事訴訟法第三百八十五條第一項前段、行政訴訟法第一百零四條、民事訴訟法
第七十九條但書，判決如主文。
中　　　華　　　民　　　國　　九十三　　年　　 十二 　　月　　　九　　　日
                                  臺北高等行政法院  第六庭
                                            審判長  法  官　林樹埔
      　　　　　　　　　　　　　　　　　　　　      法　官　曹瑞卿
      　　　　　　　　　　　　　　　　　　　　      法　官　許瑞助
右為正本係照原本作成。
如不服本判決，應於送達後二十日內，向本院提出上訴狀並表明上訴理由，如於本判
決宣示後送達前提起上訴者，應於判決送達後二十日內補提上訴理由書（須按他造人
數附繕本）。
中　　　華　　　民　　　國　　九十三　　年　　 十二 　　月　　　九　　　日
                                                    書記官  吳芳靜
